臺灣高等法院刑事判決　　　　　　　　　　　　　　九十三年度上訴字第二六二號
　　上　訴　人　臺灣士林地方法院檢察署檢察官
　　被　　　告　乙○○
右上訴人因誣告案件，不服臺灣士林地方法院九十二年度訴字第五五八號，中華民國
九十二年十二月十五日第一審判決（起訴案號：臺灣士林地方法院檢察署九十二年度
偵字第七六三號），提起上訴，本院判決如左：
    主  文
上訴駁回。
    理  由
一、本件公訴意旨經檢察官於原審審理時減縮後略以：被告乙○○因與胞弟即告訴人
    甲○○（原名吳淑榮）協議共同使用其父所購之ＤＹ｜七四二九號自用小客車，
    而同意甲○○若因駕駛該車違規遭舉發時，得以被告之駕駛執照辦理罰鍰易處吊
    扣駕駛執照之處分。嗣於九十年一月三十日甲○○持被告交付之駕駛執照至台北
    市交通事件裁決所辦理其九十年一月五日違規遭舉發易處吊扣駕駛執照處分，詎
    被告竟意圖使甲○○受刑事處分，而於九十一年一月十五日向台灣士林地方法院
    檢察署告訴甲○○竊取其駕駛執照，經檢察官處分不起訴，因認被告涉有刑法第
    一百六十九條之誣告罪嫌等語。
二、按公訴人認被告涉有上開誣告罪嫌，無非係以告訴人甲○○與證人即被告母親李
    秀美之證述及被告乙○○曾於九十年二月二十六日提供其駕駛執照由告訴人甲○
    ○向台北市交通事件裁決所辦理易處吊扣手續為其主要論據。
三、按犯罪事實應依證據認定之，無證據不得推定其犯罪事實。又不能證明被告犯罪
    者，應諭知無罪判決，刑事訴訟法第一百五十四條第二項、第三百零一條第一項
    前段分別定有明文。次按誣告罪之成立，以犯人明知所訴虛偽為構成要件，若誤
    認有此事實，或以為有此嫌疑，自不得遽認為誣告，最高法院二十年上字第七一
    七號著有判例。訊之被告乙○○堅決否認有何誣告犯行，辯稱，伊於九十年十月
    間在家裡看到一份告訴人甲○○偽造其簽名，並蓋有「貳月」扣期，「1.」
    阿拉伯數字收文戳記之向台北市交通事件裁決所申請易處吊扣駕照之切結書，故
    認告訴人竊取其駕駛執照去辦理易處吊扣駕照等語。
四、經查：
（一）告訴人甲○○確於九十年一月三十日至台北市交通事件裁決所以被告名義辦理
      九十年一月五日違規之易處吊扣駕照手續，因所出具之切結書未經被告親自簽
      名而未完成，嗣於同年二月二十三日自行繳交罰鍰結案等情，為告訴人所不爭
      ，並有告訴人代簽被告為違規駕駛人之九十年一月三十日切結書與台北市交通
      事件裁決所九十年十一月二十三日北市裁二字第九○七七五七七五○○號函各
      一紙附卷可稽（見九十一年度偵字第一三七號本件被告告訴本件告訴人偽造文
      書案原卷第二十三頁、第十二頁）。核該切結書上以載有紅筆書寫之「貳月」
      吊期，及「1.」之收文戳記。又辦理易處吊扣駕照必需持駕照憑以申辦，
      此乃理所當然且為告訴人所是認，故本件告訴人於本次辦理易處吊扣駕照時確
      持有被告之駕駛執照，應可認定。
（二）被告坦承於九十年二月二十六日有交付駕照並同意告訴人持往台北市交通裁決
      所辦理九十年一月二十四日違規之易處扣照手續，並有台北市交通事件裁決所
      九十年二月二十六日北市裁扣字第ＺＤ0000000號駕駛執照吊扣執行單
      及載有被告親筆簽名之切結書影本各一紙在卷可按。雖然此次易處吊扣案距九
      十年一月三十日未完成之易處吊扣駕照申請案相隔不滿一個月，告訴人據此主
      張九十年一月三十日之申請易處吊扣駕照案因事先曾有協議而自被告處取得駕
      照乙節是否屬實，自關乎本件被告是否成立誣告罪責。
（三）查證人即告訴人及被告之母親李秀美於另案甲○○被訴偽造文書案件偵查時先
      證稱：「（被告之寄買車有答應姐姐使用？）本來是一起使用，而九十年七月
      二十三日二人吵架不講話才開始有糾紛。（吳某有無若弟弟開車違規同意拿其
      資料去辦理？）也是要她同意才能拿到證件資料。（【提示交通裁決函附切結
      書】上面乙○○名字是他寫的？）是的，簽名蓋章都是他寫的沒錯，女兒確實
      有同意若車子違規願意提供駕照去辦理」等語（九十一年偵字第一三七號偵查
      卷第二十一頁背面）。其意係指被告乙○○雖有同意若上開車子違規願意提供
      其駕照給甲○○辦理易處吊扣駕照手續。嗣於本件被告乙○○被訴誣告案件偵
      查時則改供稱：「（被告與甲○○有無約定車子由二人共用？）兩人都可使用
      ，但我不知道吊扣一事」等語（見九十二年度偵字第一七○六號偵查卷第十三
      頁），似又改稱伊根本不知道有關易處吊扣駕照之事。於本件原審審理時又供
      稱：「（他們之間有無協議罰單要用吊扣駕照處理？）他們協議時我不在場，
      但我看該切結書的字跡是乙○○所簽。（有無看到或聽到甲○○和乙○○討論
      吊扣駕照的事情？）沒有。（有無看過乙○○拿駕照給甲○○？）沒有。（有
      無看到甲○○拿駕照還給乙○○？）沒有。（是否知道他們兩人之間有無協議
      違規時用乙○○的駕照吊扣？）這我不清楚。（有無看過甲○○拿易處吊扣聲
      請書回家？）沒有，那是他們兩人在車上協議的，這我不清楚。（平日有無和
      他兩人住在一起？）有。（有無看過乙○○的駕照放在家中大家可看到的地方
      ？）沒有，他放哪裡我不知道，他放哪裡我都不會去動。（有無看過他們兩人
      為了切結書之事吵架？）沒有。（乙○○、甲○○兩人間就易處吊扣駕照一事
      ，是否知悉？）我有聽甲○○講過，我知道自用小客車可用駕照去抵紅單，但
      營業小客車就不行。（是否知道乙○○拿駕照給甲○○去抵紅單？）不曉得。
      （於偵查中有提及甲○○需要乙○○同意才能去辦理，何以這麼說？）我知道
      乙○○的個性，甲○○須得乙○○的同意才能去辦理，因為我們雖有個人的房
      間，若未經其同意，不會隨意去翻動他人的東西，駕照放置的位置只有他個人
      才知道，若未經乙○○同意，甲○○不可能拿到乙○○的駕照」等語（見原審
      卷第四十八頁、第四十九頁、第八十九頁、第九十頁）。其供詞時而供稱伊不
      清楚乙○○與甲○○間有無協議易處吊扣駕照之事，時又供稱那是他們兩人在
      車上協議的等語。前後供詞不一，又諸多係臆測之詞，並非親身目睹，且供詞
      模擬兩可，殊難作為論斷被告犯罪之依據。
（四）再查告訴人甲○○於九十年二月二十六日辦理易處吊扣駕照乙案，係由告訴人
      持空白易處切結書經被告親自簽名後始完成吊扣駕照手續，故易處吊扣駕照手
      續關於切結書部分應由違規駕駛人親自簽名，此乃受理機關受理申請案時所為
      之嚴格審查事項。是故有關九十年一月三十日之申請易處吊扣駕照案即因切結
      書未經被告親自簽名僅由告訴人代為簽名而未獲准許。上情業經告訴人詳述在
      卷，雖告訴人聲稱其已於九十年一月三十日未辦成吊扣駕照手續之當日即將告
      訴人所交付之駕駛執照返還告訴人，惟為被告所堅詞否認。又關於代為簽署上
      開切結書乙事，告訴人既未告知被告，則就被告而言，其既不知有告訴人於是
      日代簽姓名於切結書終未獲准許之情事，是其於事隔有半年之久之九十年七月
      間在自家突然發現一紙載有告訴人偽簽其姓名，並有紅色簽字筆書有「貳月」
      扣期，蓋有「1.」阿拉伯數字之一般機關公文收文日期戳記之切結書，其
      因而認為告訴人係未經其同意拿其駕照向台北市交通事件裁決所辦理易處吊扣
      駕照之情事，亦合乎常理。是故本件被告在發現該紙偽簽其姓名之切結書時，
      以申請易處吊扣駕照手續必須同時備妥駕照，認告訴人係竊取其駕照辦理而提
      出告訴，亦難據此認定被告有誣告之犯意。
（五）末查公訴人雖指稱本件被告坦承於九十年二月二十六日有交付駕照給告訴人持
      往台北市交通裁決所辦理九十年一月二十四日違規之易處扣照手續，以此次易
      處吊扣案距九十年一月三十日未完成之易處吊扣駕照申請案相隔不滿一個月，
      被告先後二次提供其汽車駕照交付告訴人甲○○辦理易處吊扣汽車駕照之時間
      均在九十年一月、二月間，距被告於同年十月二十四日在台北市政府警察局內
      湖分局西湖派出所對告訴人提出告訴之時間，僅相隔八月許，被告應無記憶模
      糊誤認之可能云云。惟查告訴人於本院審理時自承九十年一月以前因違規罰款
      金額不大，所以未以被告名義辦理易處駕照，後來因為在高速公路違規罰單金
      額較高才以此方式處理等語。參酌卷附該ＤＹ｜七四二九號自用小客車之違規
      繳納鍰罰鍰紀錄及舉發違反道路交通違規管理事件通知單顯示，該車自八十九
      年六月起至九十年十月止，計有十餘次之違規罰鍰紀錄，除其中九十年一月二
      十四日違規事由為在高速公路行使路肩罰鍰三千餘元部分金額較高，係以易處
      吊扣駕照方式結案之外，其餘多筆罰鍰金額六百元、九百元及一筆一千二百元
      、一筆一千八百元均係以繳納罰鍰方式結案，是故被告與告訴人之間縱有相約
      以易處吊扣駕照方式處理，應係極少數例外個案，而非常態，否則告訴人斷無
      將大部分違規罰鍰逕行自行繳納罰鍰了事。再觀諸本件被告所指告訴人竊取駕
      照辦理九十年一月五日違規罰鍰部分，依上開資料顯示，被告係以郵局劃撥方
      式繳納罰鍰結案，依告訴人所稱，其係因未由被告出具親筆之切結書前往辦理
      致遭承辦人退件，果如此告訴人若確已獲得被告之同意，其大可回去後再徵得
      被告同意由被告親立切結書再度持往辦理，當可輕易解決，又何需告訴人回去
      之後再以郵局劃撥罰鍰方式結案，多此一舉，從而該次是否確有經被告之同意
      辦理已值懷疑，況對於該次罰鍰處理方式，告訴人於原審審理時陳稱：「（第
      一次何以不再拿壹張切結書給乙○○填寫？）因為繳費期限將至所以我就先將
      罰款繳清。（你繳罰款是在裁決所現場繳交？）是。（是在哪裡辦理繳款手續
      ？）我不記得是當時繳交，還是出來領錢後再拿去繳。（你出來繳清後是否有
      告訴乙○○你已繳清？）有，我有跟乙○○說，所以才會有第二次二月份的事
      情發生，且乙○○對於第一、二次時間記得亦不清楚，包括我都是後來才去回
      想」等語（見原審卷第八十五頁）。其雖陳稱因繳款期限將至故在裁決所現場
      即繳清該次罰鍰云云，惟依卷附該ＤＹ｜七四二九號自用小客車之違規繳納罰
      鍰紀錄以及台北市交通事件裁決所函顯示，該次編號0000000號違規罰
      鍰應到案日期係九十年二月十六日，距告訴人於九十年一月三十日前往裁決所
      辦理易處吊扣汽車駕照手續時間尚有半個多月時間，並無如告訴人所稱繳費期
      限將屆故應於現場繳清情形，況該次罰鍰僅有九百元，告訴人卻未當場繳清，
      而遲至應到案日期即九十年二月十六日以後之九十年二月二十三日始以郵局劃
      撥方式繳清罰鍰，且該次罰鍰僅九百元（偵字第一三七號第五頁背面證物），
      並非巨額罰鍰，故告訴人上開所供因該次罰鍰較多及繳款期限將至故在裁決所
      現場即繳清該次罰鍰與實情不相吻合，告訴人於九十年一月三十日既因無被告
      親筆之切結書致無法辦理易處吊扣汽車駕照手續，若被告果真有同意告訴人以
      此方式辦理，則告訴人應有充裕之時間央求被告補寫切結書之後再重新辦理，
      何以告訴人在事隔二十餘日之後仍以郵寄劃撥方式繳清罰鍰？是該次罰鍰被告
      是否有同意告訴人以易處吊扣汽車駕照方式辦理，即不無疑問，告訴人聲稱該
      次辦理吊扣汽車駕照係被告將駕駛執照交其辦理乙節，殊難採信。從而被告所
      指訴告訴人竊其駕照情節，亦非憑空捏造而來。
五、綜上所述，被告所辯其並無誣告犯行尚堪採信。揆諸前開判例說明，自難以誣告
    罪名相繩，此外復查無其他積極證據足認被告有告訴人所指之誣告犯行，本件應
    認不能證明被告犯罪，自應予被告無罪之諭知。
六、原審認不能證明被告犯罪，而諭知無罪之判決，並無不當，檢察官提起上訴，其
    猶執陳詞指稱被告坦承於九十年二月二十六日有交付駕照並同意告訴人持往台北
    市交通裁決所辦理九十年一月二十四日違規之易處扣照手續，並有台北市交通事
    件裁決所九十年二月二十六日北市裁扣字第ＺＤ0000000號駕駛執照吊扣
    執行單及載有被告親筆簽名之切結書影本各一紙在卷可按。以此次易處吊扣案距
    九十年一月三十日未完成之吊扣申請相隔不滿一個月，則告訴人九十年一月三十
    日之申請吊扣案因事先曾有協議而得取用被告之駕照，應非子虛。足認被告於九
    十年一月三十日確有提供其汽車駕照交付告訴人甲○○辦理易處吊扣汽車駕照之
    處分，而被告先後二次提供其汽車駕照交付告訴人甲○○辦理易處吊扣汽車駕照
    之時間均在九十年一月、二月間，距被告於同年十月二十四日在台北市政府警察
    局內湖分局西湖派出所對告訴人提出告訴之時間，僅相隔八月許，應無記憶模糊
    之誤認之可能云云，其上訴核無理由，應予駁回。
據上論斷，應依刑事訴訟法第三百六十八條，判決如主文。
本案經檢察官洪泰文到庭執行職務。
中　　　華　　　民　　　國　　九十三　　年　　　四　　　月　　　一　　　日
                              臺灣高等法院刑事第十七庭
                                  審判長法  官  陳  正  雄
                                        法  官  許  宗  和
                                        法  官  許  錦  印
右正本證明與原本無異。
如不服本判決，應於收受送達後十日內向本院提出上訴書狀，其未敘述上訴之理由者
並得於提起上訴後十日內向本院補提理由書（均須按他造當事人之人數附繕本）。
                                        書記官  楊  妙  恩
中　　　華　　　民　　　國　　九十三　　年　　　四　　　月　　　七　　　日
